臺灣桃園地方法院刑事判決
111年度審易字第927號
公  訴  人  臺灣桃園地方檢察署檢察官 張建偉 秦股
被      告  林秀財



上列被告因詐欺等案件，經檢察官提起公訴（110年度偵字第159
31號），被告於本院準備程序進行中，就被訴事實為有罪之陳述
，經本院告知簡式審判程序意旨，並聽取公訴人及被告之意見後
，本院合議庭裁定由受命法官獨任依簡式審判程序審理，判決如
下：
    主  文
乙○○犯三人以上共同詐欺取財罪，處有期徒刑壹年。
未扣案之犯罪所得即新台幣貳仟元沒收，於全部或一部不能沒收
或不宜執行沒收時，追徵其價額。
    事  實
一、乙○○於民國109年8月10日上午10時34分許前之某時，在網路
    UT聊天室找尋工作，並留下資料後，真實姓名年籍均不詳之
    詐騙集團成員遂要求乙○○提供其所有中華郵政股份有限公司
    帳號000-00000000000000號帳戶（下稱郵局帳戶），協助詐
    騙集團詐騙匯款至上開郵局帳戶內，由乙○○領款轉交，可抽
    取新臺幣（下同）1,000元至3,000元不等之報酬；乙○○應可
    預見上開聊天室之人恐係詐欺集團成員，倘依其指示領取款
    項，恐因此遂行詐欺取財犯行，而使他人因此受騙致發生財
    產法益受損之結果，是其可預見所為極有可能係詐欺集團為
    收取詐欺所得款項，而利用領款車手隱匿詐欺所得之去向、
    所在，竟仍抱持縱上開情節屬實亦不違背其本意之不確定故
    意，於上開時間起加入3人以上組成，以實施詐術為手段，
    具有持續性、牟利性之有結構性之詐欺犯罪組織集團（無證
    據證明該詐欺集團中有未滿18歲之人，下稱「本案詐欺集團
    」），並與前開詐欺集團成員共同意圖為自己不法之所有，
    基於三人以上詐欺取財及隱匿詐欺犯罪所得去向、所在之洗
    錢之犯意聯絡，先由詐欺集團內之不詳成員於109年8月10日
    上午10時34分許，以通訊軟體LINE聯繫丙○○，佯裝為丙○○之
    友人向丙○○誆稱急需用錢，欲借款5萬元云云，使丙○○陷於
    錯誤，而於109年8月12日中午12時45分許，依指示臨櫃匯款
    5萬元至被告上開郵局帳戶內。乙○○復依詐欺集團之不詳成
    員之指示，於109年8月12日下午1時50分許，前往位於桃園
    市○○區○○街0○0號之豐美郵局，提領5萬元款項後，攜至桃園
    市桃園區長沙街之陽明公園並依指示將上開款項置於某垃圾
    桶旁，而交付與該詐欺集團內之不詳成員，並獲得2,000元
    之報酬。嗣經丙○○察覺有異，報警處理，始查悉上情。
二、案經桃園市政府警察局龜山分局報告臺灣士林地方檢察署陳
    請臺灣高等檢察署檢察長令轉臺灣桃園地方檢察署檢察官偵
    查起訴。
　　理  由
壹、證據能力：
一、按被告以外之人於審判外之言詞或書面陳述，除法律有規定
    者外，不得作為證據。又被告以外之人於審判外之陳述，雖
    不符前4條之規定，而經當事人於審判程序同意作為證據，
    法院審酌該言詞陳述或書面陳述作成時之情況，認為適當者
    ，亦得為證據。當事人、代理人或辯護人於法院調查證據時
    ，知有第159條第1項不得為證據之情形，而未於言詞辯論終
    結前聲明異議者，視為有前項同意，刑事訴訟法159條第1項
    、第159條之5分別定有明文。查證人丙○○於警詢時之陳述，
    固係審判外之陳述而屬傳聞證據，惟被告就上開審判外之陳
    述，於本院審理中，知有該項證據，未曾於言詞辯論終結前
    聲明異議，而本院審酌該等證人陳述作成時之情況，並無違
    法取證之瑕疵，亦認以之作為證據為適當，依前揭規定說明
    ，自有證據能力。
二、按被告以外之人於偵查中向檢察官所為之陳述，除顯有不可
    信之情況者外，得為證據，刑事訴訟法第159 條之1 第2 項
    定有明文。查證人丙○○以證人身分於供前具結所為之陳述，
    均係檢察官依法訊問，復無其他事證足資認定其等於檢察官
    訊問時有受違法取供情事，並無何特別不可信之情況，且被
    告於本院審理程序中亦不爭執其等證據能力，依上開規定有
    證據能力，而得作為本案之證據。
三、卷附之被害人丙○○與詐欺集團之LINE對話紀錄截圖照片，均
    係以機械方式呈現錄影、拍照之畫面，並非供述證據，且亦
    無剪接變造之嫌，自有證據能力。另本件認定事實所引用之
    卷內其餘卷證資料，並無證據證明係公務員違背法定程序所
    取得，被告於審判程序中復未於言詞辯論終結前表示異議，
    且卷內之文書證據，亦無刑事訴訟法第159條之4之顯有不可
    信之情況與不得作為證據之情形，則依刑事訴訟法第159條
    之5之規定，本件認定事實所引用之所有文書證據，均有證
    據能力，合先敘明。
貳、實體部分：　　
一、訊據被告乙○○於本院準備程序及審理時，均對於上開事實坦
    承不諱，核與證人即被害人丙○○之警詢證詞相符，並有新北
    市政府警察局林口分局文化派出所受理各類案件紀錄表、受
    理刑事案件報案三聯單、受理詐騙帳戶通報警示簡便格式表
    、內政部警政署反詐騙諮詢專線紀錄表、金融機構聯防機制
    通報單、監視器錄影畫面翻拍照片、林口區農會匯款申請書
    、通訊軟體對話紀錄截圖在卷可稽，本件事證明確，應依法
    論科。
二、論罪科刑：
　㈠詐欺取財部分：
　　按現今詐欺集團分工細膩，其中電信或網路詐騙之犯罪型態
    ，自架設遠端遙控電話、網路等電信機房，到撥打電話、傳
    送通訊軟體訊息、語音電話，而向被害人實施詐術、拿取或
    提領被害人遭詐騙之款項及將詐欺贓款交付予負責收款之人
    等各階段，係需由多人縝密分工方能完成，顯為3人以上方
    能運行之犯罪模式。查依被告上開供述所示，被告透過聯繫
    、取款及交付等過程，已知悉有聯繫其取款之人共同參與如
    犯罪事實欄所載之詐欺取財犯行，再依被告參與提領贓款之
    「車手」分工，其亦可預見「本案詐欺集團」尚有電信機房
    人員對被害人施以詐術，被告明知上情，仍與聯繫其取款之
    人及「本案詐欺集團」機房成員共同參與犯罪事實欄所示之
    詐欺取財犯行，連同被告自己計入行為人人數，可認共同正
    犯人數均達3人以上，依前開說明，被告所為自該當三人以
    上共同犯詐欺取財罪之構成要件。
  ㈡參與犯罪組織部分：
　⒈復按「本條例所稱犯罪組織，指三人以上，以實施強暴、脅
    迫、詐術、恐嚇為手段或最重本刑逾五年有期徒刑之刑之罪
    ，所組成具有持續性或牟利性之有結構性組織。」、「前項
    有結構性組織，指非為立即實施犯罪而隨意組成，不以具有
    名稱、規約、儀式、固定處所、成員持續參與或分工明確為
    必要。」組織犯罪防制條例第2條第1項、第2項分別定有明
    文。另組織犯罪防制條例第3條第1項所稱之參與犯罪組織，
    指加入犯罪組織成為組織之成員，而不問參加組織活動與否
    ，犯罪即屬成立（最高法97年度台上字第1950號判決意旨參
    照）。再所謂組織犯罪，本屬刑法上一種獨立之犯罪類型，
    其犯罪成員是否構成違反組織犯罪防制條例之罪名及成立要
    件之審查，原不以組織成員個人各別之行為，均已成立其他
    犯罪為必要，而應就集團成員個別與集體行為間之關係，予
    以綜合觀察；縱然成員之各別行為，未構成其他罪名，或各
    成員就某一各別活動並未全程參與，或雖有參加某特定活動
    ，卻非全部活動每役必與，然依整體觀察，既已參與即構成
    違反組織犯罪防制條例罪，分別依發起、操縱、指揮、參與
    等不同行為之性質與組織內之地位予以論處；尤以愈龐大、
    愈複雜之組織，其個別成員相對於組織，益形渺小，個別成
    員未能參與組織犯罪之每一個犯罪活動之情形相對增加，是
    從犯罪之縱斷面予以分析，其組織之全體成員，應就該組織
    所為之一切非法作為，依共同正犯之法理，共同負責（最高
    法院102年度台上字第3449號判決意旨參照）。經查，被告
    已知「本案詐欺集團」之成員至少有聯繫其取款之人及機房
    成員業如前述，參以「本案詐欺集團」先施行詐術誘使他人
    受騙匯入款項，再指派被告領取贓款後交予上手，足徵該組
    織縝密，分工精細，自須投入相當之成本、時間，並非隨意
    組成立即犯罪，是以被告所參與之「本案詐欺集團」顯係該
    當「三人以上，以實施詐術為手段，所組成具有持續性或牟
    利性之有結構性組織」，而屬組織犯罪防制條例第2條規定
    之「犯罪組織」。
　⒉又按組織犯罪防制條例係藉由防制組織型態之犯罪活動為手
    段，以達成維護社會秩序、保障人民權益之目的，乃於該條
    例第3條第1項前段與後段，分別對於「發起、主持、操縱、
    指揮」及「參與」犯罪組織者，依其情節不同而為處遇，行
    為人雖有其中一行為（如參與），不問其有否實施各該手段
    （如詐欺）之罪，均成立本罪。然在未經自首或有其他積極
    事實，足以證明其確已脫離或解散該組織之前，其違法行為
    ，仍繼續存在，即為行為之繼續，而屬單純一罪，至行為終
    了時，仍論為一罪。又刑法上一行為而觸犯數罪名之想像競
    合犯存在之目的，在於避免對於同一不法要素予以過度評價
    。自然意義之數行為，得否評價為法律概念之一行為，應就
    客觀構成要件行為之重合情形、主觀意思活動之內容、所侵
    害之法益與行為間之關連性等要素，視個案情節依社會通念
    加以判斷。刑法刪除牽連犯之規定後，原認屬方法目的或原
    因結果，得評價為牽連犯之二犯罪行為間，如具有局部之同
    一性，或其行為著手實行階段可認為同一者，得認與一行為
    觸犯數罪名之要件相侔，依想像競合犯論擬。倘其實行之二
    行為，無局部之重疊，行為著手實行階段亦有明顯區隔，依
    社會通念難認屬同一行為者，應予分論併罰。因而，行為人
    以一參與詐欺犯罪組織，並分工加重詐欺行為，同時觸犯參
    與犯罪組織罪及加重詐欺取財罪，雖其參與犯罪組織之時、
    地與加重詐欺取財之時、地，在自然意義上非完全一致，然
    二者仍有部分合致，且犯罪目的單一，依一般社會通念，認
    應評價為一罪方符合刑罰公平原則，應屬想像競合犯，如予
    數罪併罰，反有過度評價之疑，實與人民法律感情不相契合
    。又按審酌現今詐欺集團之成員皆係為欺罔他人，騙取財物
    ，方參與以詐術為目的之犯罪組織。倘若行為人於參與詐欺
    犯罪組織之行為繼續中，先後多次為加重詐欺之行為，因參
    與犯罪組織罪為繼續犯，犯罪一直繼續進行，直至犯罪組織
    解散，或其脫離犯罪組織時，其犯行始行終結。故該參與犯
    罪組織與其後之多次加重詐欺之行為皆有所重合，然因行為
    人僅為一參與犯罪組織行為，侵害一社會法益，屬單純一罪
    ，應僅就「該案中」與參與犯罪組織罪時間較為密切之首次
    加重詐欺犯行，論以參與犯罪組織罪及加重詐欺罪之想像競
    合犯，而其他之加重詐欺犯行，祗需單獨論罪科刑即可，無
    需再另論以參與犯罪組織罪，以避免重複評價。是如行為人
    於參與同一詐欺集團之多次加重詐欺行為，因部分犯行發覺
    在後或偵查階段之先後不同，肇致起訴後分由不同之法官審
    理，為裨益法院審理範圍明確、便於事實認定，即應以數案
    中「最先繫屬於法院之案件」為準，以「該案中」之「首次
    」加重詐欺犯行與參與犯罪組織罪論以想像競合。縱該首次
    犯行非屬事實上之首次，亦因參與犯罪組織之繼續行為，已
    為該案中之首次犯行所包攝，該參與犯罪組織行為之評價已
    獲滿足，自不再重複於他次詐欺犯行中再次論罪，俾免於過
    度評價及悖於一事不再理原則。至於「另案」起訴之他次加
    重詐欺犯行，縱屬事實上之首次犯行，仍需單獨論以加重詐
    欺罪，以彰顯刑法對不同被害人財產保護之完整性，避免評
    價不足（最高法院109年度台上字第3945號判決要旨參照）
    。查被告加入「本案詐欺集團」犯罪組織，負責提供金融機
    構存款帳戶資料並提領贓款復購買比特幣至指定之電子錢包
    之工作，未有自首或其他積極事實，足以證明其確已脫離該
    組織，依前開判決要旨，其違法行為，繼續存在，為行為之
    繼續，屬單純一罪，至行為終了時，僅論以參與犯罪組織罪
    1罪。
　㈢一般洗錢部分：　
　　再按洗錢防制法所稱洗錢，指下列行為：一、意圖掩飾或隱
    匿特定犯罪所得來源，或使他人逃避刑事追訴，而移轉或變
    更特定犯罪所得。二、掩飾或隱匿特定犯罪所得之本質、來
    源、去向、所在、所有權、處分權或其他權益者。三、收受
    、持有或使用他人之特定犯罪所得，洗錢防制法第2條定有
    明文。復按現行洗錢防制法第14條第1項之一般洗錢罪，祇
    須有同法第2條各款所示行為之一，而以同法第3條規定之特
    定犯罪作為聯結即為已足；倘行為人意圖掩飾或隱匿特定犯
    罪所得來源，而將特定犯罪所得直接消費處分，甚或交予其
    他共同正犯，或由共同正犯以虛假交易外觀掩飾不法金流移
    動，即難認單純犯罪後處分贓物之行為，應仍構成新法第2
    條第1或2款之洗錢行為（最高法院109年度台上字第57號、
    第436號判決參照）。查被告參與「本案詐欺集團」，於被
    害人丙○○受騙而匯款至上開郵局帳戶後，依指示領取贓款並
    轉交詐欺集團成員，顯在藉此製造金流斷點，使偵查機關難
    以追查帳戶金流，以達掩飾詐欺犯罪所得之本質及去向，揆
    之前開判決要旨，其所為已該當洗錢防制法第14條第1項之
    一般洗錢罪之構成要件。
　㈣核被告所為，係犯組織犯罪條例第3條第1項後段之參與犯罪
    組織罪、刑法第339條之4第1項第2款之三人以上共同犯詐欺
    取財罪及洗錢防制法第14條第1項之一般洗錢罪。公訴意旨
    認被告就詐騙被害人丙○○所為係涉犯刑法第339條第1項之詐
    欺取財罪嫌，惟查該次犯行，至少有被告、聯繫其取款之人
    、對被害人施以詐術之人等3人以上共同參與詐欺取財犯行
    ，是被告所為係犯刑法第339條之4第1項第2款之三人以上共
    同詐欺取財罪，公訴意旨容有誤會，惟基本社會事實同一，
    爰變更起訴法條。另公訴意旨雖漏未論及組織犯罪條例第3
    條第1項後段之參與犯罪組織罪及洗錢防制法第14條第1項之
    一般洗錢罪，惟此等部分犯行與被告被訴犯三人以上共同詐
    欺取財罪之犯行均有想像競合犯之裁判上一罪關係（詳下述
    ），自均為起訴效力所及，且業經本院於準備程序中當庭諭
    知被告（見本院111年度審易字第927號卷第152頁），足使
    被告有實質答辯之機會，已無礙被告防禦權之行使，本院自
    得併予審理認定，附此敘明。
　㈤本件詐欺犯罪分工細緻，被告雖未自始至終參與各階段之犯
    行，且與撥打電話詐騙被害人之詐欺集團成員間或有互不相
    識之情形，然其可預見詐欺集團撥打電話予被害人，藉以詐
    騙被害人財物之犯罪手法，仍分擔提領被害人遭詐騙款項之
    工作，藉以獲取報酬，堪認被告與「本案詐欺集團」其他成
    員係在合同意思範圍內，各自分擔犯罪行為之一部，並相互
    利用他人之行為，以達共同詐欺取財、洗錢之犯罪目的，參
    諸上開說明，仍應就其所參與之犯行，對於全部所發生之結
    果，共同負責。故被告與「本案詐欺集團」所屬成員間，就
    三人以上共同詐欺取財及洗錢之犯行，具有犯意聯絡及行為
    分擔，應論以共同正犯。　
  ㈥被告就詐騙被害人丙○○之犯行，係以一行為同時觸犯參與犯
    罪組織罪、三人以上共同詐欺取財罪及一般洗錢罪等3罪名
    ，為想像競合犯，應依刑法第55條規定，從一重之三人以上
    共同詐欺取財罪處斷。
  ㈦刑之加重減輕事由：
　　按想像競合犯之處斷刑，本質上係「刑之合併」。其所謂從
    一重處斷，乃將想像競合犯組成之評價上數罪，合併為科刑
    一罪，其所對應之刑罰，亦合併其評價上數罪之數法定刑，
    而為一個處斷刑。易言之，想像競合犯侵害數法益者皆成立
    犯罪，論罪時必須輕、重罪併舉論述，同時宣告所犯各罪名
    ，包括各罪有無加重、減免其刑之情形，亦應說明論列，量
    刑時併衡酌輕罪部分量刑事由，評價始為充足，然後依刑法
    第55條前段規定「從一重處斷」，非謂對於其餘各罪可置而
    不論。因此，法院決定處斷刑時，雖以其中最重罪名之法定
    刑，做為裁量之準據，惟於裁量其輕重時，仍應將輕罪合併
    評價在內（最高法院108年度台上字第4405、4408號判決意
    旨可參）。茲分別說明如下：
　⒈按犯前2條之罪（即洗錢防制法第14條之一般洗錢罪、同條例
    第15條之特殊洗錢罪），在偵查或審判中自白者，減輕其刑
    ，洗錢防制法第16條第2項定有明文。查被告於本院審判中
    自白，應依上開規定減輕其刑。
　⒉又按參與犯罪組織者，其參與情節輕微者，得減輕或免除其
    刑，組織犯罪防制條例第3條第1項但書定有明文。查被告參
    與「本案詐欺集團」犯罪組織，係依上級成員即共同正犯聯
    繫其取款之人之指揮負責提供金融機構存款帳戶及領取贓款
    ，由被告分工以觀，其提領被害人所匯入之款項後，並依聯
    繫其取款之人之指示將提領之款項交予上手，難認被告參與
    犯罪組織之情節輕微，況此類型詐欺集團之犯罪，侵害個人
    財產法益重大，且嚴重顛倒社會價值，為舉世各國所不能容
    忍，亦不能認參與此等犯罪組織之情節輕微，自無依上開規
    定減輕和免除其刑之餘地。　
　⒊綜上，被告就所犯一般洗錢罪合於上開減刑之規定，然經合
    併評價後，既依想像競合犯從一重各依刑法之三人以上共同
    詐欺取財罪處斷，依前揭意旨，自無從再適用上開規定減刑
    ，惟本院於後述量刑時仍當一併衡酌該部分減輕其刑事由，
    附此敘明。　
  ㈧爰審酌被告為圖報酬利益，參與本件詐欺集團之犯罪，侵害
    個人財產法益重大，且嚴重顛倒社會價值，自屬可議，兼衡
    被告在詐欺集團之角色分工、參與之時間及被害人所受之損
    失、被告犯後坦承全部犯行，並考量就洗錢犯行於審理中自
    白，已符合相關自白減刑規定等一切情狀，量處如主文所示
    之刑。
　㈨依司法院大法官會議110年12月10日公布之釋字第812號解釋
    ，106年4月19日修正公布之組織犯罪防制條例第3條第3項規
    定：「犯第1項之罪者，應於刑之執行前，令入勞動場所，
    強制工作，其期間為3年。」（嗣107年1月3日修正公布第3
    條，但本項並未修正）就受處分人之人身自由所為限制，違
    反憲法比例原則及憲法明顯區隔原則之要求，與憲法第8條
    保障人身自由之意旨不符，應自本解釋公布之日起失其效力
    。則上開規定既經宣告違憲，且已失其效力，從而自無庸審
    究是否諭知被告強制工作，附此敘明。　
三、沒收：
  ㈠犯罪工具：
    未扣案之上開郵局帳戶之提款卡，固屬被告所有，供本案犯
    罪所用之物，惟上開帳戶因被害人報案遭警示凍結，是以該
    提款卡現已無法使用並失其財產上價值，沒收或追徵與否，
    對於被告不法行為之非難，抑或刑罰之預防或矯治目的助益
    甚微，欠缺刑法上之重要性，且若另外開啟執行程序顯不符
    經濟效益，為免執行困難及耗費資源，爰依刑法第38條之2
    第2項規定不宣告沒收或追徵。
  ㈡犯罪所得：
　　被告本件未扣案之犯罪所得即新台幣貳仟元，應依刑法第38
    條之1第1項前段、第3項規定，在該犯罪項下宣告沒收，於
    全部或一部不能沒收或不宜執行沒收時，追徵其價額。
據上論斷，應依刑事訴訟法第273條之1第1項、第299條第1項前
段、第300條，組織犯罪防制條例第3 條第1項後段，洗錢防制法
第14條第1項，刑法第11條前段、第28條、第339條之4第1項第2
款、第55條，刑法施行法第1條之1第1項，判決如主文。
本案由檢察官李家豪、甲○○提起公訴，經檢察官張建偉到庭執行
職務。
中　　華　　民　　國　 111　　年　　11　　月　　 8　　日
                    刑事審查庭法　官　曾雨明
以上正本證明與原本無異。
如不服本判決應於收受判決後20日內向本院提出上訴書狀，並應
敘述具體理由。其未敘述上訴理由者，應於上訴期間屆滿後20日
內向本院補提理由書(均須按他造當事人之人數附繕本)「切勿逕
送上級法院」。 
                              書記官　沈詩婷  
中　　華　　民　　國　 111　　年　　11　　月　　 8　　日
附錄本案論罪科刑法條：
組織犯罪防制條例第3條第1項
發起、主持、操縱或指揮犯罪組織者，處3年以上10年以下有期
徒刑，得併科新臺幣1億元以下罰金；參與者，處6月以上5年以
下有期徒刑，得併科新臺幣1千萬元以下罰金。但參與情節輕微
者，得減輕或免除其刑。

洗錢防制法第14條
有第二條各款所列洗錢行為者，處7年以下有期徒刑，併科新臺
幣5百萬元以下罰金。
前項之未遂犯罰之。
前二項情形，不得科以超過其特定犯罪所定最重本刑之刑。

中華民國刑法第339條之4
犯第339條詐欺罪而有下列情形之一者，處1年以上7年以下有期
徒刑，得併科1百萬元以下罰金：
一、冒用政府機關或公務員名義犯之。
二、三人以上共同犯之。
三、以廣播電視、電子通訊、網際網路或其他媒體等傳播工具，
    對公眾散布而犯之。
前項之未遂犯罰之。